【裁判字號】    97,交聲更,7
【裁判日期】    980401
【裁判案由】    違反道路交通管理處罰條例聲明異議
【裁判全文】
臺灣苗栗地方法院交通事件裁定         97年度交聲更字第7號
原處分機關  交通部公路總局新竹區監理所苗栗監理站
異  議  人
即受處分人  甲○○
上列異議人即受處分人因違反道路交通管理處罰條例案件，對於
原處分機關於中華民國96年12月31日所為之竹監苗字第裁54—F0
0000000 號裁決書聲明異議，本院於97年3 月24日以97年度交聲
字第29號裁定，異議人不服，提起抗告，經臺灣高等法院臺中分
院於97年11月28日以97年度交抗字第512 號裁定撤銷並發回本院
，本院更為裁定如下：
    主  文
異議駁回。
    理  由
一、按汽車駕駛人，駕駛汽車經測試檢定有酒精濃度超過規定標
    準者，處新臺幣（下同）1 萬5000元以上6 萬元以下罰鍰，
    並當場移置保管該汽車及吊扣其駕駛執照1 年，道路交通管
    理處罰條例第35條第1 項第1 款有明文規定。再按道路交通
    管理處罰條例所稱汽車包括機器腳踏車，同條例第3 條第8
    款亦定有明文。
二、本件原處分機關係以：異議人甲○○駕駛車牌號碼N5Z-693
    號重型機車，於民國96年12月23日1 時12分許，行經苗栗縣
    苗栗市○○路、民族路口處時，遭苗栗縣警察局苗栗分局文
    山派出所員警陳君瑋依道路交通管理處罰條例第35條第1 項
    第1 款舉發酒後駕車之違規。嗣異議人未於上開通知單所載
    應到期日內到案提出申訴，原處分機關遂於96年12月31日以
    竹監苗字第裁54－F00000000 號裁決書，依道路交通管理處
    罰條例第35條第1 項第1 款之規定，裁處罰鍰3 萬元，並吊
    扣駕駛執照12個月，施以道安講習等情。
三、聲明異議意旨略以：伊當日未曾出門，在幫忙伊的父親漆外
    牆，晚上在家睡覺，亦不認識車主，舉發通知單上收受通知
    聯者簽章欄之簽名亦非伊字跡，且伊向警察局申訴2 次，員
    警尚未通知查案結果，即逕下裁決書，伊不滿查案之方式及
    結果，要求與車主及當天被取締之人對質云云。
四、經查：
（一）本件異議人係於97年1 月4 日收受原處分機關開立之前開
      裁決書，有該份裁決書之送達證書附卷可稽，嗣異議人於
      收受該份裁決書之日即向原處分機關提出申訴，表明其當
      日未出門，惟苗栗縣警察局苗栗分局以97年1 月17日栗警
      五字第0970001602號函將違規日期改為96年12月23日，異
      議人又於97年1 月18日向原處分機關提出申訴，表示其與
      車主不相識，並未騎乘該違規車輛，且通知單上之簽名非
      本人之筆跡，有陳述單2 份、上開函文及執行交通違規移
      置保管車輛存根各1 份在卷足憑。異議人雖向原處分機關
      提出違反道路交通管理事件陳述單，而非法定用語之「異
      議」，但該申訴書之內容既表示不服裁決書之意思，則應
      從寬認定異議人確有在收受裁決書後之法定20日異議期間
      內為異議之提出，合先敘明。
（二）按依道路交通管理處罰條例科處行政罰事件，依據公法爭
      議之舉證責任分配法則，固應先由行政機關就其業已履踐
      相關正當法律程序，以及人民應受處罰之客觀違反法令行
      為，負證明之責，受處罰人就行政機關已為相當證明之前
      事項，若主張欠缺主觀歸責條件或為其他抗辯，亦須就其
      所辯提出反證。惟行政機關對於前開應為舉證事項，非不
      得以執行查察取締勤務人員，依據調查人證之程序，使就
      親歷事實提供不可替代之證明方法，尤於當場舉發交通違
      規事件，鑑於交通違規事實往往驟然而現、稍縱即逝，若
      硬性要求舉發員警不分違規情節，一律必須預留證據，俾
      便事後提出供法院審酌，除有現實技術可行性之困難外，
      勢將大幅提高交通管理之行政成本，並嚴重削弱道路交通
      管理之行政效能，此絕非立法者制定道路交通管理法規之
      本意。況且受處罰人就證人所述見聞經過之真實性倘有質
      疑，除依法定交互詢問程序加以檢驗外，不得僅因證人之
      個人身分、地位或憑己意主觀私人臆測見解逕指為必須代
      以其他特定之證據方法，且證人依法已具結，願依偽證罰
      責據保證言可信者，尤屬當然可為裁定基礎（臺灣高等院
      94年度交抗字第344 號裁定意旨參照），先此敘明。
（三）本件爭點為異議人即受處分人甲○○，是否即為本件違規
      者。經查：
    1.首先，本件取締經過及嗣後進行身分查驗過程，經本件舉
      發員警陳君瑋以證人身分到庭具結證稱：「在民國95年（
      應為96年）底的時候，然後就是我跟乙○○○○他執行林
      道二（應為「零到貳」時）的執行勤務，就一直在苗栗市
      ○○路、民族路口就發現甲○○沒有戴安全帽，結果我們
      就攔停他，攔停他之後，在攔查他準備告發的時候，就發
      現他身上有酒味，然後我們就依照警察職權行使法就另請
      他酒測，酒測之後，我們就發現他的酒測值就是沒有超過
      公共危險0.55以下，然後我們就依令扣車，然後再請回派
      出所，查驗身份後再執行告發，然後查驗身份我們是利用
      所內的電腦系統去查證他的身份，確定無誤才執行告發的
      。」、「我們返回派出所之後，因為對方沒有帶任何證件
      ，我們就帶回派出所，除了查驗身份以外，因為他沒有帶
      證件，所以我們就是利用電腦，我們警方有一個勤迅（音
      譯）二代的系統，就是可以依他的身份字號查驗到戶內的
      人數，然後我們就是考詢他家庭成員，他都可以背出，就
      是說問他父母、兄弟姊妹，他都背的出名字，所以我們就
      依據這個確認對方的身份，然後才執行告發。」、「（所
      以當天他是沒有帶任何身份證件？然後你們用你們的資料
      查詢他的戶內人口，核對他所講出來的家裡的父母親還有
      家人的資料都相符合？）對，我們有詢問他，然後他是說
      他沒有攜帶。是的。」、「（請問一般像你們臨檢碰到這
      種交通違規的案件，如果違規人沒有帶身份證件的話，你
      們是如何進行身份查核的？）一般來講如果沒有問題，像
      他如果以普通違規的話，我們會以他據報的身份字號去向
      基地台查詢，但是如果他非常嚴重可疑的話，我們可以依
      照警察職權行使法帶反鎖（應為「返所」）查其他的身份
      ，就是再更進一步的查驗他的身份，就比如說像這次的交
      通違規一樣，因為他沒有帶任何證件，我們為了確定他的
      身份，而且當時我們告發他的態度就不是說非常的配合，
      然後我們一樣就是帶回派出所查證身份，確定無誤之後才
      執行告發，如果民眾配合的話，配合之後，我們只要確定
      沒有身份，而且我們也沒有逕行告發，我們只是查驗身份
      後，沒有問題就讓他放行這樣子。」、「（所以如果是帶
      回所進行查核的話，查核的方法是？）查核的方法一般來
      講我們有二種，如果是刑事案件的話，我們會請警察局通
      報台傳真他的口卡片過來，但是普通一般行政的交通違規
      方面，我們就是利用我們的勤迅（音譯）二代的系統去查
      核他所報的身份，所以我們就是沒有相片內容，但是我們
      會利用考詢的方式，就是問他戶內的父母親或是兄弟姊妹
      的名稱，依這樣去確認。」、「（所以會調口卡的情況是
      在刑事案件，一般的交通違規案件是不會去調口卡的？）
      是的。」等語甚詳（本院卷第20頁以下）。
    2.其次，證人即本件共同值勤之員警劉昶陞到庭亦結稱：「
      當天我們查獲過程就是我們看到一男一女騎乘一輛摩托車
      ，因為當時時間有點久，我記不太起來當時情況，我只記
      得兩人其中一個人沒有戴安全帽，然後我們在民族路、國
      華路口就是苗栗巨蛋那附近在水果攤前面把他攔下來，然
      後攔下來之後，我們就是發現他身上有酒味，然後我們對
      他進行酒測，酒測值就是有超過標準值0.25以上，然後我
      們就是有帶回所內開單，然後開單的過程當中，他雖然沒
      有出示他的駕照那些的，可是我們有比對他的身份就是我
      們用內部的電腦去查詢，雖然沒有相片，可是我們考詢他
      戶內的資料的時候，他都有辦法回答，然後我們就認定是
      他，就一樣開單這樣子。」、「（請問一下你們是如何考
      詢他戶內的資料？）就是警方系統有一個勤迅（音譯）二
      代系統，如果我們去輸入他的資料的話，會出現一些戶內
      ，比如說父母兄弟姊妹之類的，我們就考詢他的父母或是
      其他親屬的資料，他都有辦法回答，我們就認定，基本上
      你要去背到一個人家裡所有的資料也是有點困難，那我們
      就用這個來認定，認為是他本人這樣。」、「（請問當天
      在查詢資料的時候，為什麼沒有調口卡片來比對？）調口
      卡片基本上必須是有刑案，它才能讓我們去調，如果沒有
      刑案，一般行政的它不太可能這樣子，因為我們自己內部
      有這樣規定。」等語明確（本院卷第25頁以下）。
    3.承上，上開證人即本件舉發員警陳君瑋、劉昶陞之證詞互
      核相符，其等就其目擊異議人違規情節及舉發經過敘述詳
      確，並無瑕疵與矛盾之處。又員警在異議人沒有帶任何證
      明身分文件之情況下，依規定帶回警局查核並詢問異議人
      家庭成員姓名，而異議人對其家庭成員名字均能一一背出
      ，員警因此認異議人乃本件違規者，亦已盡查核之責。再
      者，其等均為執行勤務之公務員，其為達維護交通秩序、
      安全之行政目的而依法執行公權力，其與異議人素不相識
      ，衡情當無甘冒須負擔刑事責任之風險，故意誣指異議人
      違規之必要，故其等證詞均具有相當高之可信性。此外，
      復有舉發過程之錄音光碟、酒測單及苗栗縣警察局苗栗分
      局97年3 月10日栗警五字第0970006008號函在卷可參（97
      年度交聲字第29號卷第18頁以下），是異議人確曾駕駛車
      號N5Z- 693號重型機車於苗栗市○○路、民族路口違規之
      事實，應堪認定。
    4.異議人爭執其不認識車主、且違規通知單上的簽名不是其
      所簽乙節，經證人即本件舉發員警陳君瑋到庭證稱：「（
      車子後來是誰領回的？）查工作紀錄簿是車主張莉花領回
      的。」、「（後來你們有去向車主查證這件事嗎？）有，
      我們有請車主來派出所製作證人筆錄。」、「（車主有說
      他把車子借給甲○○嗎？）他說他車子借給『阿義』，然
      後再轉述車子是阿義借給甲○○的。」、「車主說當天他
      們有至北苗的KTV 唱歌，當天他不勝酒力，就把車子借給
      阿義。還說他有見過甲○○幾次。」、「（請你再確認一
      下簽名的人是不是就是在場的甲○○？）是。」、「酒駕
      時的簽名不一定一樣，而且當天他的態度也不是很配合，
      可能簽名時的情緒不是很好。」等語（97年度交聲字第29
      號第48頁以下），核與97年1 月28日車主張莉花於警詢時
      所稱：「我於96年12月22日21時至96年12月23日0 時許在
      苗栗市○○路超級巨星KTV 唱歌，我因不勝酒力先行離開
      ，我有將N5Z-693 號重型機車借給阿義使用」、「（當時
      一起唱歌還有何人？）阿義、阿玲、甲○○及甲○○女友
      、阿倫，還有其他人我不認識，共10多人。」等語相符（
      97年度交聲字第29號第44頁以下）。又衡諸一般社會常情
      ，人之簽名樣式未必均屬一致，尤其酒後因酒精濃度影響
      ，難免有運筆力道及形式不同之情形，是異議人辯稱其不
      認識車主張莉花及並非其簽名乙節，尚難採信。
    5.另外，異議人遭舉發之路段及到案警局是否有監視錄影設
      備乙節，據證人即本件舉發員警陳君瑋到庭結稱：「（另
      外遭舉發路段的現場有沒有設置闖紅燈的照相儀器或者是
      監視錄影的設備？）它設置的路段沒有闖紅燈的照相儀器
      ，但是有民間公司設置的一些監視系統。」、「（後來這
      些民間私人自己設的監視系統，你們有去調取嗎？）當異
      議第一次的時候，一般民間的公司它的保留期限大概7 到
      14天左右，這件案子是發生在95年〈應為96年〉底，而且
      到這次要調閱的時候，已經經過一年多了，然後再來就是
      說如果回溯到之前，他第一次申明異議的時候也已經超過
      30天了，不論是所內的監視儀器跟民間都已經超過它原本
      備份的時間了，所以沒有辦法調閱到，因為當時就是因為
      沒有辦法調閱，所以我那時候好像有提出來說就是監視器
      的問題，超過30天了，所以沒有辦法調閱，因為它有它的
      容量。」、「（所以一般所內的監視錄影設置是備份30天
      ？一般民間也大概是？）我們所內的是30天，因為這個看
      每個所的機器操作，我們所內查閱過是30天左右。7 到14
      天。」、「（再跟你確認一下，當天在違規異議單簽名的
      是不是就是在庭的甲○○？）是的。」等語（本院卷第23
      頁）。而證人即本件共同值勤員警劉昶陞到庭結稱：「（
      遭舉發路段的交叉路口有沒有設置闖紅燈或者是超速的照
      相儀器？有沒有監視錄影設備？）沒有。有，那個HONDA
      汽車那邊有監視設備，可是它保存期限有限。」、「（大
      概是幾天？）我上次去調大概14天到15天左右，大概二週
      左右。」、「（本件後來案發的時候，你們有沒有去調相
      關的監視錄影設備？）因為我們收到申訴單的時候，我記
      得距離案發當時已經超過30天了，資料都洗掉了。」等語
      （本院卷第27頁以下）。復經本院向舉發機關即苗栗縣警
      察局苗栗分局函查結果，回覆以：該路段有設置交通號誌
      ，但未設置超速照相之儀器設備，雖有民營公司設置，但
      錄影畫面均保留15-30 天左右，現已無法調閱等情，此有
      該局98年1 月16日栗警五字第0980001171號函附卷可佐（
      本院卷第16頁）。則上開監視畫面均逾保存期限而不復存
      在，本院已無從就此再予查證。
（四）異議人雖一再陳稱舉發當天在家裡未出門，然並未提出相
      關證據，以實其說，亦未就本件舉發員警陳君瑋、劉昶陞
      之證詞之舉發有誤提出相關證據以供調查。復查無其他證
      據顯示該舉發警員有誤認或故意構陷之情事，則依前述說
      明，本件卷存證據資料內既無任何積極證據足以證明證人
      陳君瑋、劉昶陞上開供述係屬虛偽，亦未有足以令人顯信
      其供述為不可採之品性證據或前科證據存在，本院自不得
      僅以證人為本件開單告發異議人之員警而全盤抹煞其在訴
      訟上所具有之原證人資格，況異議人對上開證人之供述並
      無法舉出或請本院調查任何對其有利之證據資料，以使本
      院對證人所供述異議人違規之事實產生任何合理之懷疑。
      從而，異議人徒以無實質證據佐證其非違規人之陳述，尚
      不足採。
（五）另異議人要求與車主及被取締之人對質，本院認車主張莉
      花未在舉發違規現場，且已於警詢詳述其所知經過，是此
      部分之聲請應無必要，予以駁回。另被取締之人應為異議
      人己身，此部分聲請並無意義，亦予駁回。
（六）又異議人2 次提出申訴日期分別為97年1 月4 日及97年1
      月18日，均為裁決書作成日期即96年12月31日之後，與一
      般收受舉發通知書後，向原處分機關提出申訴，經原處分
      機關函請舉發單位調查結果，仍認異議人有違規事實而據
      以作成裁決書之情形有異，異議人所提出之違反道路交通
      管理事件陳述單2 份，已從寬認定為聲明異議之性質，其
      受理機關為本院，原處分機關自無回覆其申訴之必要性。
      查苗栗縣警察局苗栗分局，對於異議人之2 次申訴，以97
      年1 月17日栗警五字第0970001602號函及97年1 月31日栗
      警五字第0970002928號函之副本轉知甲○○君，難謂其查
      案方式有所違誤，即使異議人未收受上開查案結果，原處
      分機關之處理方式亦非可議，附此敘明。
五、綜上，本件異議人確有原處分機關認定之上開交通違規事實
    ，堪予認定，異議人上開所辯，洵不足採。從而，原處分機
    關依據道路交通管理處罰條例第35條第1 項第1 款之規定裁
    處罰鍰3 萬元，並吊扣駕駛執照12個月，施以道安講習，其
    認事用法並無違誤，裁罰亦無不當，本件異議為無理由，應
    予駁回。
據上論斷，應依道路交通案件處理辦法第19條，裁定如主文。
中    華    民    國    98    年    4     月    1     日
                  交通法庭法  官  魏宏安
以上正本證明與原本無異。
如不服本裁定，應於裁定送達後5日內向本院提出抗告狀。
                          書記官  張玉楓
中    華    民    國    98    年    4     月    1     日


司法院資訊處製作；財團法人民間司法改革基金會備份。
